臺灣臺東地方法院刑事判決　　　　　　　 99年度金易字第1號
公　訴　人　臺灣臺東地方法院檢察署檢察官
被　　　告　林有利
選任辯護人　李泰宏律師
上列被告因背信等案件，經檢察官提起公訴（97年度偵字第700
號），本院判決如下：
    主  文
林有利犯背信罪，處有期徒刑壹年拾月。
    事  實
一、林有利於民國83年間擔任保證責任臺東縣臺東市信用合作社
    （業經復華金融控股股份有限公司合併，後復華金融控股股
    份有限公司復與元大證券股份有限公司合併為元大金融控股
    公司，下稱臺東信合社）業務部副理及放款審核委員會承辦
    人，負有依合作社法、合作社章程、放款規定、社員大會之
    決議執行業務之責任，屬執行業務之人，負責為臺東信合社
    辦理貸放款徵信調查等業務，應依據臺東信合社放款擔保品
    處理細則據實審查貸款人之償債能力及所提供擔保品之價值
    是否足供清償貸款之擔保，惟其於審核陳秋郎、陳秋鎮、朱
    秀員及楊素芳等人（下稱系爭貸款人）之貸款申請案時，明
    知渠等所提供登記為楊倉麟之父楊昭用所有作為貸款擔保品
    之5筆土地（係楊倉麟於83年7月25日向吳陳扁購買之臺東縣
    卑南鄉鎮○段第893、893之1、924地號土地及向吳瑞東購買
    之同地段第894之1、924地號土地，嗣地號變更為建樂段第
    262、253、251、264、252 地號，下稱系爭土地），係種植
    釋迦、荔枝之一般農業區農牧用地，非市區中心或新興地區
    具發展潛力之土地，所在區位、交通均不佳，且未與山海戀
    飯店、溫泉鄉飯店為鄰，與「臺東信合社放款擔保品處理細
    則」（下稱放款擔保品處理細則）第參條第6項提高估計現
    值之規定不符，且臺東信合社徵信調查人員黃三桂已於83年
    8月19日不動產調查報告表（下稱系爭不動產調查報告表）
    中調查人意見欄記載「地號旱894及894-1與建國建業段共同
    於東企設定新臺幣（下同）850萬」、特記事項亦記載「鄰
    地旱913-1、913共約2甲，於本年度3月於本社准貸1,500萬
    」，林有利竟意圖為第三人即系爭貸款人之不法之所有，無
    視黃三桂之記載，亦未確實查估系爭土地之買賣金額，違背
    其身為臺東信合社放款審核委員會承辦人之據實查估任務，
    並告知渠等另行提出1份價金較高之土地買賣契約予臺東信
    合社審核，以利提高核貸金額，復於83年8月19日臺東信合
    社關於系爭土地不動產調查報告表上記載「本案為溫泉觀光
    開發地區，經實地查估，其市值每坪逾25,000元，扣抵增值
    稅後，其貸放值為3,780萬元。又查其實際購得價金為5,600
    多萬。同時，本抵押物均與申請人原有土地相連接，位置、
    交通均佳，並與山海戀飯店、溫泉鄉飯店為鄰，極富相當潛
    力價值」之不實事項，提報予臺東信合社放款審核委員會以
    行使之，並於83年9月2日審核通過准予貸放社員陳秋鎮、陳
    秋郎、朱秀員各980萬元、楊素芳840萬元，共計3,780萬元
    。嗣上開貸款遲延未償還本息，經債權人即臺東信合社聲請
    拍賣系爭土地，且多次減價拍賣後延至94年1月間始以5,181
    ,000元拍定，並由元大商業銀行股份有限公司收回4,947,20
    0元，最終提列呆帳數字為陳秋鎮4,915,593元、陳秋郎9,95
    0,564元、朱秀員9,923,474元、楊素芳8,483,871元，致生
    損害於臺東信合社及其社員之權益。
二、案經法務部調查局臺東縣調查站報請臺灣臺東地方法院檢察
    署檢察官偵查起訴。
    理  由
壹、程序部分
一、按不起訴處分已確定或緩起訴處分期滿未經撤銷者，非有發
    現新事實或新證據，或有第420條第1項第1款、第2款、第4
    款或第5 款所定得為再審原因之情形者，不得對於同一案件
    再行起訴，刑事訴訟法第260條定有明文。又刑事訴訟法第
    260條第1款所謂發見新事實或新證據者，係指於不起訴處分
    確定前未經發現，屬於原處分採證認事所憑證據及所認事實
    範圍以外之新事實、新證據，且足認被告有犯罪嫌疑為已足
    ，並不以其確能證明犯罪為要件，而是否未經發見，非指該
    項證據，於形式上在當時已經存在與否而言，應以對該證據
    內涵之真正意義有無發見為斷（最高法院94年度臺非字第21
    5號、92年度臺上字第4235號判決參照）。查被告林有利前
    就犯罪事實欄一之部分，雖於94年7月12日經臺灣臺東地方
    法院檢察署檢察官因罪嫌不足而以92年度偵字第1912號為不
    起訴處分，並不得再議等情，有上開不起訴處分書、臺灣臺
    東地方法院檢察署東檢國昃94偵續24字第13797號函（94 年
    偵續字第24號卷第3頁至第5頁、第34頁）存卷可參，惟證人
    陳秋郎於偵查中證稱：（寫合約書時誰叫你要分開、價格比
    較高給銀行看？）是林有利（97年度偵字第700號卷第31頁
    ），（信用合作社是誰跟你講要分開借？）林有利講的，因
    為當時我們那些地貸款的事情都是他在處理，林有利怎麼講
    ，我們就怎麼做（97年度偵字第700號卷第36頁）等語，係
    檢察官於97年7月17日及同年月23日傳喚陳秋郎作證時始得
    知，有臺灣臺東地方法院檢察署上開2次期日之偵訊筆錄各1
    份附卷可憑，是證人陳秋郎之證詞顯係92年度偵字第1912號
    不起訴處分確定前未經發現，至其後始行發現，且非屬已提
    出並經檢察官斟酌之新事實、新證據，是公訴人以本件被告
    林有利所涉背信部分有刑事訴訟法第260條第1款之情形而再
    行起訴，即無不合，先予敘明。
二、按修正前刑法第80條第1項規定，追訴權因一定期間不行使
    而消滅，係指追訴機關於法定期間內怠於行使追訴權，即生
    時效完成而消滅追訴權之效果。故追訴權消滅時效之發生，
    應以不行使追訴權為其前提要件，而所謂追訴權之行使，應
    包括偵查、起訴及審判程序在內，若已開始實際偵查，且事
    實上已在進行中，此時追訴權既無不行使之情形，自不生時
    效進行之問題，亦即公訴案件一經檢察官開始偵查，即應認
    為追訴權之行使，同時停止時效之進行（最高法院98年度臺
    非字第105號、臺灣高等法院98年度上易字第1299號、臺灣
    高等法院臺南分院98年度上易字第355號判決參照）。經查
    ：本件被告林有利於83年間擔任臺東信合社業務部副理及放
    款審核委員會承辦人，依檢察官起訴書所載，其犯罪時間為
    83 年8月間，而本案檢察官之偵查作為肇始於告發人鍾基忠
    於92年6月11日向法務部長告發後，由法務部檢察司將該舉
    發書函送臺灣臺東地方法院檢察署，再由臺灣臺東地方法院
    檢察署檢察官發交由法務部調查局臺東縣調查站先行調查，
    有法務部檢察司92年7月2日法檢字第0920182654號函及臺灣
    臺東地方法院檢察署東檢東宙92發查461字第11763號發交調
    查案件指揮書各1份（92年度發查字第461號卷第1頁、第25
    頁）在卷可稽，而關於追訴權時效規定，刑法業於94年2月2
    日修正，95年7月1日施行，依據新舊法比較，應採被告林有
    利行為時之法律對其較為有利（詳後述），是依修正前刑法
    第80條之規定，檢察官起訴被告林有利之罪追訴權時效為10
    年，且本案係於92年間開始偵查，揆諸上開判決意旨，應認
    為檢察官已開始行使追訴權，時效已停止進行，故本案之追
    訴權時效至今尚未屆滿，本院自得予以審判。
三、證據能力之部分
（一）被告林有利於警詢、偵查、及本院準備及審理程序中所為
      之供述，均非出於強暴、脅迫、利誘、詐欺、疲勞訊問、
      違法羈押或其他不正之方法所得，亦非違反法定障礙事由
      經過期間不得訊問或告知義務之規定而為，依刑事訴訟法
      第156條第1項、第158條之2規定，認均有證據能力。
（二）至本院所援用之其餘供述證據，被告於本院準備及審理程
      序中對於上開證據之證據能力均未予否認，迄於言詞辯論
      終結前亦未聲明異議，視為被告同意作為證據，且無事實
      顯示上開證據係公務員因違法蒐證所取得之證據，本院審
      酌該等供述證據作成時之情況，亦認為適於作為證據，依
      刑事訴訟法第159條之5第2項之相關規定，認均有證據能
      力。
（三）另本判決下列所引用之其他非供述證據資料，均經依法踐
      行調查證據程序，被告及辯護人對於證據能力亦不爭執，
      本院審酌證據資料製作時之情況，均無違法不當及證明力
      明顯過低之瑕疵，亦查無依法應予排除其證據能力之情形
      ，認以之作為證據應屬適當，故皆亦有證據能力。
貳、實體部分
一、訊據被告林有利矢口否認有何行使業務上登載不實文書及背
    信之犯行，辯稱：其並未告知系爭貸款人另提供1份價金較
    高之土地買賣契約予臺東信合社審核，且其核貸係依據市場
    機能即市價而誠實簽呈擬辦，無最後之核准權，是其核貸過
    程並未違背任務，亦未因此獲得任何利益云云。經查：
（一）被告於83年間擔任臺東信合社業務部副理及放款審核委員
      會承辦人，負責為臺東信合社辦理貸放款徵信調查等業務
      ，其經辦系爭貸款人以系爭土地為擔保品申請貸款之案件
      時，臺東信合社徵信調查人員黃三桂於系爭不動產調查報
      告表上記載如犯罪事實欄所述之事項，被告仍於系爭不動
      產調查報告表上加註如犯罪事實欄所述之審查意見，並將
      貸放金額提高為37,836,530元後，提報臺東信合社放款審
      核委員會，於83年9月2日通過准予貸款，並於同年月21日
      轉帳貸放陳秋鎮、陳秋郎、朱秀員各980萬元至渠等臺東
      信合社帳號0000000號、0000000號及0000000號帳戶，於
      同年12月15日轉帳撥貸840萬元至楊素芳臺東信合社帳號0
      000000號帳戶等情，業據被告於偵查及本院審理程序中供
      承在卷，核與證人黃三桂、楊倉麟、陳秋郎、證人即借款
      人陳秋鎮、陳勢通、楊素芳、朱秀員、證人即臺東信合社
      理事會主席林有德、理事翁憲一、總經理兼放款審核委員
      吳世安、副總經理兼經理黃信夫、副總經理兼馬蘭分社經
      理鍾基忠、理事兼放款審核委員陳義山於偵查及本院審理
      中之證述大致相符，並有系爭不動產調查報告表（92年度
      發查續字第57號卷二第4頁）、臺東信合社92年5月29日（
      92）東信社總字第1234號函檢附陳秋鎮、楊素芳、朱秀員
      、陳秋郎、翁憲一、楊倉麟及被告之存款帳戶往來明細對
      帳單各1份（92年度發查續字第57號卷二第61頁至第91頁
      ）在卷可稽，是此部分之事實，應堪認定。
（二）被告確有告知系爭貸款人可提出另1份價金較高之土地買
      賣契約予臺東信合社審核，以利提高核貸金額之行為：
    1.證人陳秋郎於本院審理程序中證稱：印象中那兩筆土地加
      起來是買3,000多萬元等語（本院卷二第98頁反面），證
      人楊倉麟復於本院審理程序中證稱：我們那時候出的錢是
      3,600多萬元等語（本院卷二第104頁），證人陳勢通亦於
      本院審理程序中證稱：那時候買土地總共買了3,000多萬
      元等語（本院卷三第29頁），是系爭土地以3,000多萬元
      購入之事實，應堪認定。
    2.又被告承辦本件貸款案時，係將系爭土地之買賣價格作為
      決定核貸金額之參考依據，並記載於系爭不動產調查報告
      表，有系爭不動產調查報告表（92年度發查續字第57號卷
      二第4頁）及系爭土地之買賣契約（92年度發查續字第57
      號卷一第8頁、第9頁）附卷可證，惟證人黃三桂於本院審
      理程序中證稱：我沒有看過買賣契約，我當初估價的時候
      ，是沒有看過這1份買賣契約，我們一般估價的時候會請
      客人提供買賣契約給我們，這1件沒有提供等語（本院卷
      二第41頁反面至第42頁），是證人黃三桂就系爭土地進行
      估價時，其審閱之書面資料不包含上開契約，故上開契約
      顯係於證人黃三桂核貸金額並上簽於被告後，始由系爭貸
      款人提出作為審核貸款之附件資料之事實，亦堪認定。
    3.又證人陳秋郎於偵查中證稱：當初就我、陳秋鎮、朱秀員
      、陳勢通一起投資，借貸寫合約書時林有利教我們要分2
      份，價格比較高的給銀行看等語（97年度偵字第700號卷
      第31頁），其後雖於本院審理程序中改稱：說要寫兩份契
      約書，那個應該不是林有利跟我們講的，（你的意思是說
      「你在檢察官那邊講的不是事實」？）那時候也很久了，
      現在我就是依事實上知道的來陳述云云（本院卷二第96頁
      反面至第97頁），惟於偵訊時檢察官就系爭問題已訊問明
      確，證人陳秋郎亦證述綦詳，然其於本院審理中竟翻異前
      詞，並以時間久遠推辭，倘真如證人陳秋郎所言係因時日
      久遠之故，則證人陳秋郎於偵查中所為證述之時，時間上
      尚較案發當時為近，更應以偵查中之證詞為可採，是本院
      認定應以證人陳秋郎於偵查中之證述為真；又證人黃三桂
      復於本院審理程序中證稱：在貸款的時候，通常他們不會
      主動提供之前的買賣契約等語（本院卷第二第41頁反面）
      ，且系爭土地之買賣契約亦係黃三桂調查完畢上簽予被告
      後始作為核貸之附件資料，已如上述，益徵被告確有告知
      系爭貸款人可提出價金較高之買賣契約書，以利提高核貸
      金額，且其明知系爭土地之買賣契約價金不實在，仍以之
      作為提高貸款金額之參考依據而登載於系爭不動產調查報
      告表。
（三）被告確有違背其調查任務而明顯高估系爭貸款人所提供貸
      款擔保品即系爭土地價值之行為：
    1.按「三、農業用地免扣土地增值稅之條件：（四）土地估
      價得按當年度公告現值加四成計算，但臨沿公路旁或社區
      交通水利方便高利用價值等因素覈實評定加成最高100%」
      、「六、市區中心或新興地區之土地，具發展潛力者，需
      提高估價現值評估者得由單位主管詳敘具體評估理由負責
      簽報辦理，並提送放審會審議。」臺東信合社之放款擔保
      品處理細則分別定有明文（92年度偵字第1912號卷第53頁
      、第54頁）。
    2.證人黃三桂係依擔保品處理細則第參條第3項第4款以公告
      現值加4成估價後再加成100%，總計予以准貸12,521,376
      元等情，除有系爭不動產調查報告表附卷可憑外，另據證
      人黃三桂於本院審理程序中證述綦詳（本院卷二第36頁反
      面），且系爭土地總面積為12,422平方公尺，是以黃三桂
      所估之價格而言，系爭土地每平方公尺約值1,008元（計
      算式：12,521,376／12,422＝1,008），又系爭土地之價
      格於83至84年間應在公告現值2倍左右，時價大約每平方
      公尺1,000元上下，有臺灣省建築師公會臺東縣辦事處93
      年3月8日臺建師東字第930038號土地價格鑑定書1份（92
      年度偵字第1912號卷第79頁至第91頁）附卷可參，惟被告
      就系爭土地之估價為37,836,530元，每平方公尺之價格約
      3,046元（計算式：37,836,530／12,422＝3045.9），是
      客觀上被告就系爭土地之估價，顯高於黃三桂及臺灣省建
      築師公會之估價乙節，應堪認定。
    3.被告雖於系爭不動產調查報告表上加註意見，並據此為提
      高核貸金額之理由，進而依放款擔保品處理細則第參條第
      6項之規定，將貸放值提高為37,836,530元，惟系爭土地
      經本院至現場勘驗後，其實際情形為：「一、地號264號
      土地目前種植牧草，附近無道路，僅有1條私設道路，252
      地號上北邊與264地號相鄰部分種牧草，其餘部分上有荖
      葉棚架，惟尚未種植。262號整塊與相鄰之252號部份土地
      為泥土空地，253號南段與252號相鄰部分亦鋪設荖葉棚架
      ，尚未種植荖葉。251號大部分為與252號、253號相鄰荖
      葉棚架，尚未種植荖葉，其靠南端有部分雜草，棚架西邊
      亦有部分雜木叢生。二、系爭5筆土地所圈圍之範圍經目
      測其南端與亞莊飯店（即舊的山海戀飯店）距離約200公
      尺，西側與亞灣飯店（即舊的溫泉鄉飯店）距離約300公
      尺。三、上開5筆土地所圈之範圍未與公路相鄰，亦未在
      市中心，與山海戀飯店及溫泉鄉飯店間尚有其他土地，目
      前無道路相連。」有本院刑事勘驗筆錄1份及現場照片42
      張（本院卷一第208頁至第233頁）在卷足參，是由上開勘
      驗筆錄可知，系爭土地對外聯繫交通不便，亦非位於市中
      心或鬧區，且未與山海戀飯店及溫泉鄉飯店為鄰，惟被告
      竟於系爭不動產調查報告表上記載系爭土地與上開2飯店
      相鄰，並據此表示系爭土地具有相當潛力價值云云等不實
      事項，是可認定被告就系爭土地之調查，已違背其身為放
      款審核委員會承辦人應盡之調查任務。
    4.至辯護人雖以：在陳秋郎等購買系爭土地前，山海戀飯店
      投資人於80年12月8日以2,500萬元購買3,277平方公尺土
      地作為興建山海戀飯店之用，就當時之價值核算，每平方
      公尺為7,629元，而系爭土地換算價格為每平方公尺4,670
      元，就當時之土地價值評估，應未有何高估或圖利他人之
      情事可言等語為被告辯護。惟上開山海戀飯店之成交時間
      係於81年間，本案系爭土地之成交時間為83年間，二者之
      交易日期並不相近，自難以此作為比較基準；又證人黃三
      桂已於系爭不動產調查報告表中特記事項記載「鄰地旱91
      3-1、913共約2甲，於本年度3月於本社准貸1,500萬」，
      是如欲以其他擔保品作為本案貸放金額之比較基準，亦應
      選擇毗鄰本案系爭土地，且准貸時間點亦較接近之913-1
      、913號土地，方屬合理；且山海戀飯店及溫泉鄉飯店係
      因挖掘出溫泉而使土地價格大漲，惟系爭土地距離上開2
      飯店尚有200公尺以上之距離，有上開勘驗筆錄在卷可證
      ，能否挖掘出溫泉，尚屬未定之事，業據證人陳昭德於本
      院審理中證述明確（本院卷三第40頁），是辯護人以購買
      時間、所在地點、觀光價值均不相符山海戀飯店為系爭土
      地之估價基準，實難可採。
    5.再系爭土地因系爭貸款人遲未償還本息，遂遭債權人即臺
      東信合社聲請拍賣，且經多次減價拍賣後，至94年1月間
      始以5,181,000元拍定，業經本院職權調閱93年度執字第6
      351號卷核閱屬實（本院卷三第155頁至第158頁），上開
      拍定價格與被告之核貸金額差距高達7倍之多，惟衡諸常
      情，縱將土地價格波動之因素納入考量，並參以歷年公告
      地價之漲跌情形，此等價格之差距仍屬少見，益徵被告確
      有高估系爭土地價值之情形。
（四）雖辯護人另以：本案作業程序，首先由放款徵信調查人員
      受理簽辦調查意見後，再由被告複辦徵信調查簽辦意見後
      ，呈送副總經理簽核後，再由總經理及理事主席認可核准
      ，再經由理事主席召開放款審核委員會完成總體審核通過
      後核准貸放之，被告係依職責誠實簽呈擬辦，並無核准權
      等語為被告辯護，惟：
    1.按刑法第342條規定，背信罪所指為他人處理事務，在性
      質上應限於具有相當責任性事務，且行為人在處理上有權
      作成決定，或行為人在處理上需要作成決定事務。若他人
      對於行為人並無相當授權，兩者間並不存在所謂信託關係
      ，行為人所從事者只是轉達工作，無需也無權作成任何決
      定者，則非背信罪所指事務（最高法院85年臺上字第660
      號判決參照）。再按背信罪，係以「為他人處理事務，意
      圖為自己或第三人不法之利益，或損害本人之利益，而為
      違背其任務之行為，致生損害於本人之財產或其他利益」
      ，為其構成要件。所謂為他人處理事務，係指受他人委任
      ，而為其處理事務而言，亦即行為人所處理事務，必須具
      有他屬性，如係屬於自己事務或工作行為，並非為他人處
      理事務，自無由構成背信罪。申言之，刑法第342條背信
      罪主體，須為他人處理事務之人，即其為他人處理事務，
      本其對他人或本人內部關係，負有基於一定注意而處理該
      本人事務之法的任務（臺灣高等法院92年度上易字第3071
      號、高等法院臺南分院97年度上易字第233號判決參照）
      。
    2.經查，證人黃三桂於本院審理程序中證稱：我們一線調查
      人員估出來一個價格，我後面的主管或者是授信部門，或
      是日後的放款審議委員會，他們會對這個價格來參酌說是
      不是適當，簡單來說，我們做出來的價格有點要說服後續
      看這份報告的人等語（本院卷二第37頁反面）；證人吳世
      安亦於本院審理程序中證稱：林有利不是審核委員，他只
      能簽給副總經理，副總經理再簽給總經理，還要再簽給上
      面的主席跟放款審議委員會，林有利的權限是簽註，准或
      不准，他沒有權力決定等語（本院卷二第46頁），是就臺
      東信合社之貸款案件，在內部需經放款徵信調查人員、放
      款審核委員會承辦人即被告、副總經理、總經理、理事主
      席、放款審議委員會等逐級審核，若有任一層級未同意，
      該借款人即無法完成申貸，是在臺東信合社內部，各種層
      級決定均有其獨立意義，也均會影響申請貸款案成立，而
      其間差別僅在於何人為初步決定，何人為中間決定，何人
      為最終決定，任何一層級決定權人，就臺東信合社內部而
      言，均係具有相當責任性事務，且係在貸款案處理上，各
      於其職掌範圍內有權作成決定之人。是依上開說明，被告
      就臺東信合社而言，確係為他人處理事務之人，應堪認定
      ，被告及其辯護人辯稱其無實質決定權云云，難謂可採。
（五）被告告知系爭貸款人提出價金較高之土地買賣契約以利提
      高核貸款金額，其再以價金較高之買賣契約作為參考依據
      ，於系爭不動產調查報告表上加註不實之查核意見並提高
      放款額度後，簽請放款審核委員會准予放款，明顯未善盡
      職責，係意圖為系爭貸款人之不法利益，洵堪認定。
（六）另系爭土地嗣經減價拍賣後以5181,000元拍定，並由元大
      商業銀行股份有限公司收回4,947,200元，最終提列呆帳
      數字為陳秋鎮4,915,593元、陳秋郎9,950,564元、朱秀員
      9,923,474元、楊素芳8,483,871元，有元大商業銀行股份
      有限公司99年5月24日元東信字第0990000578號函及本院
      100年12月26日公務電話紀錄各1紙在卷可憑（本院卷一第
      50頁、卷三第159頁），是被告為違背其任務而核貸之行
      為，確已致生損害於臺東信合社及其社員之權益，亦灼然
      甚明。
（七）綜上所述，被告所辯顯係畏罪卸責之詞，不足採信，其所
      違犯之背信及行使業務上登載不實文書之犯行，事證明確
      ，應予依法論科。
二、被告行為後，刑法業於94年2月2日修正公布，95年7月1日起
    施行。按行為後法律有變更者，適用行為時之法律，但行為
    後之法律有利於行為人者，適用最有利於行為人之法律，修
    正後刑法第2條第1項定有明文。此條規定係規範行為後法律
    變更所生新舊法律比較適用之準據法，本身尚無新舊法比較
    之問題，於新法施行後，應一律適用新法第2條第1項之規定
    ，為「從舊從輕」之比較。而本次法律變更，比較時應就罪
    刑有關之共犯、未遂犯、想像競合犯、牽連犯、連續犯、結
    合犯，以及累犯加重、自首減輕暨其他法定加減原因（如身
    分加減）與加減例等一切情形，綜其全部罪刑之結果而為比
    較（最高法院95年5月23日95年度第8次刑事庭會議決議參照
    ）。茲就本件新舊法比較結果說明如下：
（一）追訴權時效：按95年7月1日修正施行後之刑法第80條第1
      項及修正前刑法第80條第1項有關追訴權時效期間之規定
      不同，修正後刑法所定時效期間較長，表示行為人被追訴
      之期限較久，自屬對行為人不利，比較結果應以修正前刑
      法第80條對被告較為有利。查關於本案被告所犯之刑法第
      216條、第215條之行使業務上登載不實文書罪及同法第34
      2 條之背信罪（詳後述），其最高法定刑分別為「3年以
      下有期徒刑」及「5年以下有期徒刑」，依修正前刑法第
      80 條第2款規定追訴權時效為10年，依修正後規定，則為
      20 年，經比較新舊法結果，自應以修正前刑法對被告較
      為有利。又依「擇用整體性原則」（最高法院27年上字第
      2615 號判例參照），關於追訴權時效之停止進行，及其
      期間、計算，亦應一體適用修正前刑法第81條、第83條之
      規定。
（二）關於牽連犯之規定：修正後刑法第55條業經刪除牽連犯之
      規定，則被告所犯各罪，即應予分論併罰，經比較新舊法
      結果，以適用被告行為時之法律即修正前刑法第55條牽連
      犯之規定，較有利於被告。
（三）有關罰金刑部分：刑法第33條第5款關於罰金刑之規定，
      由「罰金：銀元一元以上」，修正為「罰金：新臺幣一仟
      元以上，以百元計算之」，本案被告所犯背信罪及行使業
      務上登載不實文書罪，關於罰金刑部分，經比較新、舊法
      結果，修正後刑法第33條第5款所定罰金之最低數額，較
      之修正前提高，自應適用被告行為時法即修正前刑法第33
      條第5款之規定定其罰金部分之法定刑較有利於被告。
（四）本院經綜合全部罪刑之結果，在適用「罪刑綜合比較原則
      」、「擇用整體性原則」下（最高法院27年上字第2615號
      判例意旨參照），本案應一體適用被告行為時之法律對其
      較為有利。
三、論罪科刑部分
（一）按刑法第215條所謂業務上作成之文書，係指從事業務之
      人，本於業務上作成之文書者而言（最高法院47年臺上第
      515號判例意旨參照）。次按刑法第215條所謂業務上登載
      不實之文書，乃指基於業務關係，明知為不實之事項，而
      登載於其等業務上作成之文書而言。該條規定係以保護業
      務上文書之正確性為目的。所謂明知不實而登載，祇須登
      載之內容失真於明知，並不問失真之情形為全部或一部，
      亦不問其所以失真係出於虛增或故減（最高法院94臺上字
      第2596號判決參照）。查被告為臺東信合社之員工，其負
      責辦理貸放款徵信調查等業務，為從事業務之人，故系爭
      不動產調查報告表屬於其業務上作成之文書，又其明知卷
      附系爭土地之買賣契約上所載金額不實，且系爭土地之位
      置及交通不佳，竟仍違背其任務於系爭不動產調查報告表
      上加註不實意見後上簽予放款審核委員會，因而誤導放款
      審核委員會核准通過超額放貸予系爭貸款人，致日後無法
      回收貸款而致生損害於臺東信合社及其社員之權益，是核
      被告所為，係犯刑法第342條第1項之背信罪及同法第216
      條、第215條之行使業務上登載不實文書罪，又其業務上
      登載不實文書之低度行為，為行使之高度行為所吸收，不
      另論罪。
（二）又被告所犯上開二罪間，有方法、結果上之牽連關係，應
      從一重依背信罪論處。
（三）爰審酌被告擔任臺東信合社業務部副理及放款審核委員會
      承辦人，身負臺東信合社社員之託付，理應為臺東信合社
      社員之最大利益為考量，卻不顧廣大社員之權益而違法放
      貸，造成臺東信合社重大損失，所為殊不可取，且其犯後
      自始否認犯行，態度不佳，惟念其無任何犯罪紀錄，素行
      良好，有臺灣高等法院被告前案紀錄表1份存卷可參，兼
      衡其學歷為臺東商校畢業、目前退休、子女均已成年等一
      切情狀，量處如主文所示之刑。
（四）末按刑法第342條第1項之罪，如經宣告逾有期徒刑一年六
      月之刑，則不予減刑，中華民國九十六年罪犯減刑條例第
      3條第1項第15款定有明文。查本件被告所犯係刑法第342
      條第1項之背信罪，且所受之宣告刑已逾1年6月，依上開
      規定，自不得予以減刑，附此敘明。
參、不另為無罪諭知部分：
一、公訴意旨略以：被告指示楊倉麟、陳秋郎等人分別以陳秋鎮
    、陳秋郎、朱秀員、楊素芳等人充借款人，以分散貸款金額
    方式迴避貸款、還款金額過高之疑問，提報臺東信合社放款
    審核委員會於83年9月2日通過准予貸放社員陳秋鎮、陳秋郎
    、朱秀員各980萬元、楊素芳840萬元後，於同年9月21日轉
    帳貸放陳秋鎮、陳秋郎、朱秀員各980萬元，於同年12月15
    日轉帳撥貸840萬元至楊素芳臺東信合社帳號0000000號帳戶
    後，同日即由楊倉麟交付1,400萬元及楊素芳上開帳戶800萬
    取款憑條予林有利，由林有利自楊素芳帳戶內轉帳800萬元
    至翁憲一帳號0000000號帳戶內，另存款1,400萬元至翁憲一
    上開帳戶內，次日再自翁憲一上開帳戶內轉帳存款2,200萬
    元至被告帳號0000000號帳戶內，同日即提領現金1,400萬元
    ，被告於同年月21日轉帳支出方式提領600萬元，轉帳存入
    楊素芳帳戶內償還600萬元借款本金，另轉帳支出方式提領
    200萬元，各存50萬元至陳秋鎮、陳秋郎、朱秀員、楊素芳
    帳戶內償付借款息利，以此方式向借款人、其他顧客收受佣
    金、酬金之不當利益，因認被告涉犯刑法第342條第1項之背
    信罪嫌及93年2月4日修正公布前之信用合作社法第38條違反
    第37條準用銀行法第35條之罪嫌等語。
二、按犯罪事實應依證據認定之，無證據不得認定犯罪事實；不
    能證明被告犯罪者，應諭知無罪之判決，刑事訴訟法第154
    條第2項、第301條第1項，分別定有明文。次按事實之認定
    ，應憑證據，如未能發現相當證據，或證據不足以證明，自
    不能以推測或擬制之方法，為裁判基礎；且認定不利於被告
    之事實須依積極證據，苟積極證據不足為不利於被告事實之
    認定時，即應為有利於被告之認定（最高法院40年臺上字第
    86 號、30年上字第816號判例意旨參照）。
三、本件公訴人認被告涉有上開罪嫌，無非係以證人陳秋郎於偵
    查中之證詞（97年度偵字第700號卷第36頁）、臺東信合社9
    2年6月19日(92)東信社總字第1357號函檢附存戶陳秋鎮、翁
    憲一、楊素芳、朱秀員、陳秋郎、楊倉麟、陳麗珍、林有利
    等貸款及帳戶往來明細情形、傳票影本（92年度發查續字第
    57號卷二第95頁至第109頁）等，為其主要論據。
四、訊據被告堅詞否認上揭犯行，辯稱：其並未指示楊倉麟、陳
    秋郎等人分別以陳秋鎮、陳秋郎、朱秀員、楊素芳等人充借
    款人，以分散貸款金額方式迴避貸款、還款金額過高之疑問
    ，以便超額貸得鉅額資金使用，另因臺東信合社理監事即將
    於84年間改選，存款基數影響個人參選資格，當時翁理事憲
    一請求時任理事主席林有德協助，林主席囑託其處理，其再
    尋求楊倉麟幫忙，楊倉麟再向楊素芳調用部分金額，於存款
    基數補足後即將相關資金歸墊，並無不法情事等語。經查：
（一）證人陳秋郎於偵查中證稱：當初就我、陳秋鎮、朱秀員、
      陳勢通一起投資等語（97年度偵字第700號卷第31頁），
      證人楊倉麟亦於偵查中證稱：我、陳秋郎、陳秋鎮、朱秀
      員、楊素芳一起買地等語（97年度偵字第700號卷第75頁
      ），又證人陳勢通亦於偵查中證稱：當初有寫1份每個人
      的持分，有楊倉麟、陳秋郎、陳秋鎮，也有我，是我太太
      楊素芳用我的名字去寫，系爭土地是由我和我太太共同買
      的，但是是以我太太楊素芳的名義，當時有拿幾十萬出來
      ，其餘都是貸款等語（97年度偵字第700號卷第126頁至第
      127頁），是系爭土地係由楊倉麟及系爭貸款人合資購買
      之事實，應堪認定。另證人陳秋郎於偵查中證稱：是個人
      名義辦理貸款，錢還是放在銀行裡，讓銀行主動扣繳貸款
      利息及本金，當初大家說好，那個錢不能用要放在戶頭裡
      ，當初想說短期有人買，會賣掉，等賺錢再分，但整個景
      氣都垮了，後來每個人還多拿200多萬出來，後來繳到沒
      有辦法被臺東信合社拍賣等語（97年度偵字第700號卷第
      101頁至第103頁、第137頁），證人楊倉麟復於偵查中證
      稱：貸款出來的錢全部放在銀行裡，慢慢扣款，有一部分
      的錢是先還我，那是用我土地貸款買土地的錢，約2,000
      多萬，其他的錢就放在銀行繳貸款利息等語（本院卷第13
      9頁），是系爭貸款人雖貸得鉅額款項，惟係存放於銀行
      中用以扣繳當初購買系爭土地之本金及利息等情，亦堪認
      定，從而，並無證據指出系爭貸款人貸得款項後係集中由
      同1人所使用，自亦無法認定被告有指示渠等以分散貸款
      金額方式迴避貸款、還款金額過高疑問之行為。
（二）又被告為協助翁憲一補足存款業績已取得參選理事之資格
      ，因而向楊倉麟等人調取資金等情，業據證人楊倉麟、翁
      憲一、林有德於本院審理中證述綦詳（本院卷二第106頁
      、第163頁至第170頁），並有臺東信合社92年5月29日（
      92）東信社總字第1357號函檢附存戶陳秋鎮、楊素芳、朱
      秀員、陳秋郎、翁憲一、楊倉麟、陳麗珍、林有利等人於
      臺東信合社之存款帳戶，自83年間至84年3月間之往來明
      細存款對帳單31張（92年度發查續字第57號卷二第60頁至
      第91頁）及楊素芳之存款取款憑條1紙（本院卷三第70頁
      ）在卷可稽，是可知被告帳戶內確有上述之資金流動，惟
      最終均予歸還各該貸款人之帳戶內，其並未因此而獲得任
      何不法利益。
（三）此外，復查無其他積極事證足以證明被告有公訴人所指之
      犯罪情事，揆諸上揭說明，要屬不能證明其犯罪，是檢察
      官起訴被告指示系爭貸款人以設立人頭戶之方式規避授信
      額度之背信行為，及其涉犯93年2月4日修正公布前之信用
      合作社法第38條違反第37條準用銀行法第35條之罪嫌，容
      有違誤，惟此2部分若構成犯罪，前者係屬被告所犯背信
      行為之一部分，後者則與被告所犯之背信及行使業務登載
      不實文書罪，具有方法、結果上之牽連關係，爰不另為無
      罪之諭知。
據上論斷，應依刑事訴訟法第299條第1項前段，刑法第2條第1項
前段、第216條、第215條、第342條第1項、（修正前）第55條，
判決如主文。
本案經檢察官劉仲慧到庭執行職務。
中    華    民    國   100    年    12    月    28    日
                  刑事第四庭  審判長法  官  范乃中
                                    法  官  李俊彬
                                    法  官  楊忠霖
以上正本證明與原本無異。
如不服本判決應於收受送達後10日內向本院提出上訴書狀，並應
敘述具體理由；其未敘述上訴理由者，應於上訴期間屆滿後20日
內向本院補提理由書（均須按他造當事人之人數附繕本）。「切
勿逕送上級法院」。告訴人或被害人對於本判決如有不服，請書
具不服之理由狀，請求檢察官上訴者，其上訴期間之計算係以檢
察官收受判決正本之日期為準。
                                    書記官  鄭鈺瓊
中    華    民    國   100    年    12    月    28    日
附錄本案論罪科刑法條：
中華民國刑法第215條
（業務上文書登載不實罪）
從事業務之人，明知為不實之事項，而登載於其業務上作成之文
書，足以生損害於公眾或他人者，處 3 年以下有期徒刑、拘役
或 5 百元以下罰金。
中華民國刑法第216條
（行使偽造變造或登載不實之文書罪）
行使第 210 條至第 215 條之文書者，依偽造、變造文書或登載
不實事項或使登載不實事項之規定處斷。
中華民國刑法第342條第1項
（背信罪）
為他人處理事務，意圖為自己或第三人不法之利益，或損害本人
之利益，而為違背其任務之行為，致生損害於本人之財產或其他
利益者，處 5 年以下有期徒刑、拘役或科或併科 1 千元以下罰
金。